臺灣基隆地方法院刑事判決　　　　　　　 93年度訴字第691號
公　訴　人　臺灣基隆地方法院檢察署檢察官
被　　　告　丙○○
輔　佐　人　乙○○○
指定辯護人　本院公設辯護人　甲○○
上列被告因強盜案件，經檢察官提起公訴（93年度偵字第3646號
），本院判決如下：
    主  文
丙○○意圖為自己不法之所有，攜帶兇器，以強暴至使不能抗拒
，而取他人之物，處有期徒刑年柒月。
    事  實
一、丙○○為中度智能不足併精神分裂患者，因自民國93年9 月
    28 日 晚間起，至同年月29日凌晨止，因濫用酒精而處於精
    神耗弱狀態。其竟意圖為自己不法之所有，於同年月29日凌
    晨1 時12分許，頭戴半罩式安全帽，臉用毛巾遮掩，攜帶非
    其所有、自家中攜出之客觀上足對人之生命、身體、安全構
    成威脅之水果刀1 支，騎用其母乙○○○所有、未懸掛車牌
    之輕型機車（車牌號碼DWS-250 號），前往基隆市○○○路
    65巷1 號「OK便利商店」內，揚言要搶劫，並取出水果刀架
    機內所放置之現金新臺幣（下同）2,800 元。其本欲一併帶
    走該店之監視錄影帶，因見有客人進入該店，為免遭人發現
    而迅速逃逸。嗣經警據報後前往現場查勘，發現丙○○慌張
    逃離現場時未及騎走之上開機車，根據引擎號碼查詢車籍資
    料得悉車主為乙○○○，經警於同日凌晨3 時許，前往乙○○○住處查訪後，確認該機車平日由丙○○騎用，隨即鎖定
    丙○○為犯嫌而進行偵辦。翌（30）日下午，丙○○委由其
    母乙○○○向管區員警丁○○約定投案地點，而於同日下午
    3 時許，在基隆市暖暖區公所前為警逕行拘提。嗣經警根據
    丙○○之供述，前往基隆市○○路203 號前之花盆內起出上
    開水果刀1 支。
二、案經基隆市警察局第四分局報告臺灣基隆地方法院檢察署檢
    察官偵查起訴。
    理  由
一、前揭事實業據被告丙○○迭於警詢、檢察官偵查及本院審理
    時坦承不諱，核與被害人戊○○於警詢中之指訴情節相符（
    該部分證據業經被告、辯護人同意引用，本院審酌該言詞陳
    述作成時之情況，認為適當，依刑事訴訟法第159 條之5第1
    項之規定，得為證據）。又扣案之水果刀1 支，長約20公分
    （以本院審理時之勘驗長度為準），刀身、刀柄各約10公分
    ，為一般市售之水果刀，刀尖銳利，客觀上為對人之生命、
    身體、安全構成威脅之兇器乙節，業經本院當庭勘驗查明在
    卷（93年11月3 日準備程序筆錄、94年1 月6 日審判筆錄參
    照）。此外，復有偵查卷附便利商店、騎用機車、模擬犯案
    經過、棄置水果刀現場之照片計12張可佐。綜上所陳，本案
    事證明確，被告攜帶兇器強盜之犯行堪可認定，應依法論科
    。
二、論罪科刑：
    (一)按攜帶兇器而竊盜，處6 月以上、5 年以下有期徒刑；
        又犯強盜罪而有刑法第321 條第1 項各款情形之一者，
        處7 年以上有期徒刑，同法第321 條第1 項第3款、第
        330 條分別定有明文。查被告攜帶兇器，以架住被害人
        頸部之強暴手法，至使被害人不能抗拒，進而強取收銀
        機內現金，核其所為，係犯刑法第330 條之加重強盜罪
        。
    (二)次按，精神耗弱人之行為，得減輕其刑，刑法第19條第
        2 項定有明文。本案被告供陳其智能不足，且患有精神
        疾病，平日有在行政院衛生署基隆醫院（下稱署立基隆
        醫院）就診等情，經本院依職權向該醫院調閱被告病歷
        ，該醫院覆以：病患丙○○於93年7 月15日至精神科門
        診初診，初診判斷為藥物戒斷徵候群、睡眠障礙、精神
        官能症等語，有本院卷附署立基隆醫院93年10月28日93
        基醫病字第0930008210號函暨檢附病歷影本1 份可憑。
        嗣依辯護人聲請囑由上開醫院對被告進行司法精神鑑定
        ，結果略以：「個案為中度智能不足併精神分裂患者，
        其衝動控制與社會判斷均因受限於智能與病情而有明顯
        受損，特別是個案有濫用精神作用物質（如酒精、安非
        他命）的習慣，更容易使個案因為精神作用物質的影響
        而做出危害社會的犯行，然而個案的犯行非直接出自於
        症狀的影響，故斷定個案於案發時的精神狀態僅有精神
        耗弱而無心神喪失」，有署立基隆醫院93年12月16日基
        醫精字第0930009903號函附精神鑑定報告書1 紙在卷可
        憑。據此，辯護人辯以被告於案發當時處於精神耗弱狀
        態乙節，堪可採信，爰依法減輕其刑。
    (三)又辯護人雖以被告係在犯罪未遭發覺前，主動向警方坦
        承犯案，應有自首減刑之適用云云。惟查：
    １、按對於未發覺之罪自首而受裁判者，減輕其刑，刑法第
        62條前段固定有明文。而所謂未發覺之罪，凡有偵查犯
        罪職權之公務員，不知有犯罪之事實，或雖知有犯罪事
        實而不知犯罪人為何人者，均屬之，惟犯人必須在犯罪
        未發覺之前，自行申告其犯罪事實於該管公務員，或託
        人為之，而受法律上之裁判，始符自首減輕之要件。又
        所謂發覺，不以有偵查犯罪之機關或人員確知其人犯罪
        無誤為必要，僅須有確切之根據得為合理之可疑者，亦
        屬發覺。另「自首以對於未發覺之罪投案而受裁判為要
        件，如案已發覺，則被告縱有投案陳述自己犯罪之事實
        ，亦祇可謂為自白，不能認為自首」（最高法院26年上
        字第484 號判例意旨參照）。
    ２、辯護人雖以被告係於其強盜犯罪為警發覺前，主動與警
        方聯繫而自首云云，然依證人即基隆市警察局第四分局
        刑事組小隊長己○○、中華路派出所員警丁○○到庭結
        證情節略以：本案係於案發後，經警據報後前往現場查
        勘，發現被告未及騎走之上開機車，根據引擎號碼查悉
        車主為被告之母乙○○○，經己○○於同日凌晨3 時許
        ，前往被告之母住處查訪，向被告胞兄陳正雄詢問後，
        確認該機車平日由被告騎用，隨即鎖定被告為犯嫌而進
        行偵辦。迨翌（30）日下午，被告委由其母乙○○○向
        管區員警丁○○約定投案地點，而於同日下午3 時許，
        在基隆市暖暖區公所前為警逕行拘提等情（94年1 月6
        日審判筆錄參照），核與輔佐人於本院所述警員到訪情
        節大致相符（93年11月3 日準備程序筆錄第5 、6 頁參
        照），足認在被告透過其母與警方聯絡前，警方業已掌
        握確切之根據，而就被告即為本案犯嫌，已有合理之可
        疑，依前揭自首要件之說明，被告主動與警方聯絡，並
        告知所在地點，僅構成自白、投案，核與刑法之自首規
        定不符，應予指明。
    (四)至辯護人雖以被告前未受相當教育，一時無法控制理智
        才會犯下本案，認其情節輕微，請求援引刑法第59條之
        規定酌減其刑云云。然按：刑法第59條之酌量減輕其刑
        ，必於犯罪之情狀，在客觀上足以引起一般同情，認為
        即予宣告法定低度刑期，猶嫌過重者，始有其適用（最
        高法院51年臺上字第899 號判例意旨參照）。查被告持
        刀強盜，嚴重危害社會秩序與人身安全，犯罪情節之惡
        性重大，客觀上未見有何足以引起一般同情之處，至於
        其無法控制理智部分，業已於上開精神耗弱部分加以審
        酌，並依法減輕其刑，自無再以同一事由援引刑法第59
        條酌量減輕之餘地。
    (五)本院審酌被告中度智能不足併精神分裂患者，因酒後一
        時無法控制理智而持刀強盜，其所為嚴重危害社會秩序
        與人身安全，惡性非輕，惟慮其強盜所得財物僅2,800
        元，併其犯後坦承犯行，主動向警方投案等一切情狀，
        量處如主文所示之刑。
    (六)至扣案之水果刀1 支，雖為被告供本件犯罪所用之物，
        然被告供稱其係從家中攜出此刀，但否認為其個人所有
        之物，復無其他證據證明確屬被告所有，爰不另為沒收
        之諭知，併此敘明。
據上論斷，應依刑事訴訟法第299 條第1 項前段，刑法第330 條
、第19條第2項，判決如主文。
本案經檢察官王亞樵到庭執行職務。
中　　華　　民　　國　　94　　年　　1 　　月　　20　　日
                  刑事第四庭審判長法  官  陳志祥
                                  法  官  陳玉雲
                                  法  官  楊皓清
以上正本證明與原本無異。
對於本件判決如有不服，應於收受送達後10日內，向本院提出上
訴書狀，上訴於臺灣高等法院，並按他造當事人之人數附具繕本
。
中　　華　　民　　國　　94　　年　　1 　　月　　20　　日
                                  書記官  王月娥
附錄論罪法條：
第321條第1項第3款
犯竊盜罪而有左列情形之一者，處6 月以上、5 年以下有期徒刑
：
3  攜帶兇器而犯之者。
中華民國刑法第330條
犯強盜罪而有第321 條第1 項各款情形之一者，處7 年以上有期
徒刑。
前項之未遂犯罰之。
